【裁判字號】    98,台上,5073
【裁判日期】    980910
【裁判案由】    違反藥事法
【裁判全文】
最高法院刑事判決            九十八年度台上字第五０七三號
上  訴  人  甲○○
上列上訴人因違反藥事法案件，不服台灣高等法院台南分院中華
民國九十八年七月一日第二審更審判決（九十七年度重上更(六)字
第三七六號，起訴案號：台灣台南地方法院檢察署八十六年度偵
字第七五五二、八六八五號），提起上訴，本院判決如下：
    主  文
上訴駁回。
    理  由
按刑事訴訟法第三百七十七條規定，上訴於第三審法院，非以判
決違背法令為理由，不得為之。是提起第三審上訴，應以原判決
違背法令為理由，係屬法定要件。如果上訴理由書狀並未依據卷
內訴訟資料，具體指摘原判決不適用何種法則或如何適用不當，
或所指摘原判決違法情事，顯與法律規定得為第三審上訴理由之
違法情形，不相適合時，均應認其上訴為違背法律上之程式，予
以駁回。本件上訴人甲○○上訴意旨略稱：（一）、原判決認上
訴人有製造原判決附表編號之偽藥，並以之作為犯罪所得予以
宣告沒收，但原審於審判期日，審判長並未依法提示上開證物供
上訴人辨認（僅提示扣押物品清單），有應於審判期日調查之證
據未予調查之違背法令。且該編號所示之二百零四粒藥品，是否
為馨燕公司委託魏志華製造，或係上訴人之妻自他處所取得，只
須調出該證物比照其包裝是否與製造之包裝相同即可知悉，原審
未予提示調查，自有違誤。（二）、共同被告魏志華堅決否認有
使用FM2之成分及TRIAROLAM製造藥品，並經法院判決魏志華此部
分之犯罪不成立，且在魏志華之工廠內均未查獲FLUNIT RAZEPAM
之成分，雖另查獲一千六百七十粒含 TRIAROLAM之橢圓形錠劑，
亦與上訴人無關。至所謂下線之藥商孫世億及李順生持有藥品，
雖被查獲有FM2 成分，但孫世億已供稱，該藥品並非向梁錫舜所
購得，而李順生所查獲之藥品係以鋁箔紙包裝，與魏志華製造包
裝者顯有不同，又李順生所持標示FM2 之藥品四千二百粒，經法
務部調查局檢驗結果卻未檢出任何FM2 之成分，可見魏志華未使
用FM2成分製造藥品，則憑何認定上訴人有與魏志華共同製造FM2
偽藥之犯行，原判決對此未詳予審酌，而為不利於上訴人之認定
，自有違誤。（三）、上訴人固登記為馨燕公司之負責人，但在
台灣社會中，實際經營人與登記名義代表人不同之情形，所在多
有。馨燕公司於設立之初，即係由鍾翠蓮擔任負責人，嗣雖將負
責人變更為上訴人，但公司之經營仍由鍾翠蓮為之。共同被告魏
志華於第一、二審審理中證稱：藥品之訂購均係與鍾翠蓮接洽聯
絡，不認識上訴人，亦不知上訴人係負責人；證人梁錫璋、黃毓
芬、林進益均供稱：梁錫舜係向鍾翠蓮訂購藥品；梁錫舜亦供稱
：所有事項均係與鍾翠蓮聯絡等情。倘上訴人確曾參與公司營運
，為何相關製造偽藥過程均由鍾翠蓮與魏志華接洽，所有藥品之
買賣均由鍾翠蓮為之。原判決僅以上訴人登記為馨燕公司之負責
人，梁錫舜曾在該公司見過上訴人，即認上訴人必有參與本件犯
行，置上述證人有利於上訴人之證言於不論，顯有違反證據法則
。（四）、上訴人於調查站就有關查獲之二瓶鎮靜劑及梁錫舜有
無購買其他之鎮靜劑所為陳述，係聽聞自鍾翠蓮，其陳述並不完
整亦不確實，如所稱向魏志華購買FM2 藥錠之價格，與原審調查
之結果不符，足認上訴人對實際情形並不知情。另於偵查中供稱
：「買方以樣品向我們訂購，我拿藥品向魏志華訂製」等語，係
就其事後所得知之交易情形加以敘述，實際上係鍾翠蓮以樣品向
魏志華洽訂。可見上訴人上開陳述，僅係其轉述自鍾翠蓮所得知
之相關訊息，並非親身經驗，且與實情不同，非屬上訴人犯罪之
自白，不得作為證據。原判決將該有明顯瑕疵之傳聞陳述，逕認
係自白，作為認定上訴人犯罪之依據，顯有違誤。（五）、原判
決以依鍾翠蓮給付魏志華之款項，係稱「費用」而非「價金」，
故可知上訴人等係委託製造，代工款與原料價分別支付。惟依鍾
翠蓮所稱，將費用與原料價格分開，乃係應魏志華之要求，且原
料款並非如魏志華所稱，係交付與原料廠，而係由魏志華背書而
親自兌現領取，顯見此均為購買藥品之對價。而關於成分之部分
，均係由魏志華以其專業為之，鍾翠蓮僅係依下游之藥商提供樣
品向魏志華訂購而已。是關於支票背書部分，魏志華究竟係背書
後將支票轉讓與何原料廠商兌領，或係自己背書後直接兌領，再
以現金向藥廠訂購製藥之原料，攸關本案鍾翠蓮或上訴人所涉犯
者，究係製造偽藥或販賣偽藥。對此應調查且非不能調查之事項
，原判決未予調查，自屬判決違背法令等語。
惟查原判決認定上訴人有原判決事實欄所記載之犯行，係依憑上
訴人及共同被告鍾翠蓮相關供述、證人即共犯魏志華之證言、證
人梁錫舜、梁錫璋之證言、卷附法務部調查局檢驗通知書、行政
院衛生署八十七年一月九日衛署藥字第87000436號函、上訴人為
馨燕公司代表人所簽發之彰化商業銀行建國分行帳戶00-00000-0
支票四紙、扣案如原判決附表所列之製造偽藥所用之原料、器械
、及含有偽藥成分之藥劑等資料，予以綜合判斷，因而撤銷第一
審判決，改判論處上訴人共同連續製造偽藥罪刑，已詳予說明其
所憑之證據及認定之理由。而以上訴人雖否認有共同製造偽藥之
犯行，辯稱：伊僅係馨燕公司之掛名負責人，不負經營公司業務
之責，有關公司製藥業務均由伊妻鍾翠蓮負責處理，伊不認識製
造偽藥之魏志華，與藥商梁錫舜亦無生意往來，製造偽藥販賣之
事，伊全然不知等語。然查馨燕公司連續於民國八十五年十一月
、八十六年一月、八十六年三月，先後三次提供原、副料及配方
，交由魏志華私設之製藥工廠，擅自製造含鎮靜安眠劑LORAZEPA
M 及DIAZEPAM（俗稱安定）之藥片二百萬粒，業據魏志華於第一
審偵、審中供述明確，核與鍾翠蓮於偵查中及第一審調查時所供
情節相符，並經證人梁錫舜證述無訛。馨燕公司另於八十五年十
一月間以同樣方式，囑由魏志華製造含FLUNI TRAZEPAM（俗稱FM
2）藥丸一百萬粒、含減肥藥PHENYLPROPANOLAMINE成分之紅白色
膠囊一批、及含鎮靜安眠劑TRIAZOLAM （即三唑他）之橢圓形藥
片一批，交付予馨燕公司轉售予梁錫舜等情。亦據鍾翠蓮於法務
部調查局台南市調查站（下稱台南市調查站）供明，上訴人於台
南市調查站亦供稱：查扣之FM2 鎮靜劑二０四粒及減肥藥二袋，
係梁錫舜委託馨燕公司代為製造，馨燕公司又委託魏藥師（指魏
志華）代為製造後，經送給梁錫舜後所剩下的等語；核與證人梁
錫璋所述其兄梁錫舜向鍾小姐（指鍾翠蓮）購買安定劑，以及梁
錫舜於偵、審中結證情節大致相符。參酌卷附馨燕公司所簽發八
十六年六月八日期，面額新台幣（下同）五萬六千元之支票影本
一紙，於空白處有鍾翠蓮親筆文字，明白表示該支票面額五萬六
千元係腰形（指鎮靜劑藥片以其藥片形狀命名）一百萬顆之「費
用」。據此核算，每百粒藥片僅由馨燕公司付給魏志華五元六角
之微薄金額，且係稱為「費用」，而不稱「貨款」或其相類之文
字，在在顯示該款係馨燕公司委託魏志華代工製造藥劑之費用，
而非向其購買藥劑之貨款，益足證魏志華所供，鎮靜類藥劑係由
馨燕公司提供原料及副料委託其製造等情非虛。至魏志華另於第
一審證稱：「第一次圓形平面FM2 字樣；第二次橢圓形一百萬粒
；第三次橢圓形藥劑一百萬粒；第四次一邊十字形一百萬粒尚未
交貨」等語。其所稱「第四次尚未交貨之藥品」，乃係原判決附
表編號３、６所查扣之物品，其餘扣案物品，則為各次受委託製
造於供貨後所留下，亦有魏志華之調查筆錄在卷足憑，因認上訴
人經營之馨燕公司確有委託魏志華製造偽藥甚明。次查上訴人係
自七十八年間起即與其妻鍾翠蓮共同經營馨燕公司，並自八十三
年間起擔任該公司之負責人，迭據上訴人及鍾翠蓮供明。按諸上
訴人原係擔任嘉雷電器工業股份有限公司董事，於八十一年間退
股後，馨燕公司負責人始由鍾翠蓮變更為上訴人，茍上訴人僅係
掛名，而不負實際經營之責，何必如此大費周章辦理公司負責人
變更。況依上訴人於調查站及偵查中之供述內容以觀，其對於馨
燕公司委託魏志華製作之藥品種類、數量、金額，及轉賣予梁錫
舜之數目與金額等情節，均能為詳盡之陳述，並與梁錫舜之證詞
相符，再參諸梁錫舜在原審法院上訴審證稱：曾在馨燕公司見過
上訴人等情。倘上訴人僅係馨燕公司之掛名負責人，從不過問公
司業務，豈會被客戶見到其在該公司走動，其在調查、偵查中焉
能對馨燕公司委託魏志華製作之藥品種類、數量、金額，以及轉
賣予梁錫舜之數目與金額等細節，為詳盡之陳述，並與梁錫舜之
供詞無異，足見上訴人並非單純之掛名而已，其對鍾翠蓮委託魏
志華製造偽藥知情並參與甚明，自應同負刑責。就上訴人否認犯
罪，所辯各節，認係卸責之詞，不足採信，於理由內予以指駁。
復敘明馨燕公司對外業務係由鍾翠蓮接洽，已據上訴人及鍾翠蓮
分別陳明在卷，上訴人既不負責對外業務接洽事宜，且馨燕公司
向魏志華訂貨皆以電話或快遞方式往來，則上訴人既非直接與魏
志華訂貨之人，亦非直接與梁錫舜接洽業務之人，是魏志華在偵
、審時供稱：不認識上訴人，係鍾小姐提供原料成分比例給伊製
造；證人梁錫璋、黃毓芬、林進益等人在台南市調查站調查時供
稱：梁錫舜經銷之藥品（普腦）係向馨燕公司之鍾（翠蓮）小姐
購買各等語，均不足為上訴人未參與馨燕公司經營之有利證明。
另鍾翠蓮曾委請辯護人提出支票影本四紙，陳稱：係其支付魏志
華購買原料之款項，欲藉此證明魏志華所稱，馨燕公司提供原料
供其加工云云為不實乙節。因魏志華已供稱：此係馨燕公司開立
之支票，要伊轉交予出售藥品原料之公司作為原料價款等語在卷
。且按購買貨品通常僅支付貨款，並無所謂代工款與上游原料價
款之分，經檢視該四紙支票均係馨燕公司所簽發，並非魏志華所
開立，是藥劑之原料價款乃係由馨燕公司支付甚明。而馨燕公司
既將代工款與原料價款分別支付，益證魏志華與馨燕公司間之往
來，確非買賣關係，而係彼此互相利用他方之行為，以遂行製造
偽藥之目的至明。故此亦不足為上訴人有利之認定。所為論斷，
均有卷存資料可資覆按，從形式上觀察，並無所謂違背法令之情
形。按刑事訴訟法第一百六十四條第一項規定：「審判長應將證
物提示當事人、代理人、辯護人或輔佐人，使其辨認」，該規定
本旨，乃基於直接審理原則，於審判庭提示判決基礎之證據資料
，令其辨認，用以擔保證據資料之真實性，兼具保護被告之防禦
權，至審判期日雖未調取該證物，然審判庭已就與該證物具同一
性之紀錄，例如證物之鑑定報告提示被告辯論，被告亦表示無意
見，則提示證物之鑑定報告與提示證物之效用既無分軒輊，自無
違程序正義之遵守。查原判決附表編號、所列之藥品，係在
台北市○○○路○段三０一號六樓及十二樓馨燕公司內查扣。對
各該藥品之來源，上訴人於台南市調查站詢問時供稱：「查扣之
藥品有FM2 鎮靜劑二瓶（二０四粒）及減肥藥二袋（每袋約十公
斤），……為西藥批發商梁錫舜委託馨燕公司代為製造，本公司
又委託台中魏藥師（名字不詳）代為製造後，交由本公司送交內
湖梁錫舜，查扣之二瓶FM2 鎮靜劑係送給梁錫舜後所剩下的樣品
，目前為我個人使用」等語。顯然上訴人對於各該扣案藥品之存
在及性質，已知之甚詳。而該扣案藥品經送法務部調查局檢驗結
果，編號之FM2藥丸二０四粒，其中一百粒含鎮靜安眠劑FLUNI
TRAZEPAM（俗稱FM2），另一百零四粒除含FM2外，另含TRIAZOLA
M成分；編號之紅白色膠囊八萬九千粒，均含減肥藥PHENYLPRO
PAN OLAMINE 成分，有該局檢驗通知書在卷足憑。是原審於審判
期日，雖未調取上開附表編號所列之扣案偽藥提示，命上訴人
辯論，但上訴人對該證物之存在及其真實性，已知之甚詳，有如
前述，審判長復將與該證物具同一性之紀錄，即卷附法務部調查
局檢驗通知書提示命上訴人辯論，上訴人並當庭表示無意見，有
審判筆錄附卷可稽。揆之上開說明，其所踐行之訴訟程序，即難
指為違法。原判決基此，並參酌鍾翠蓮於台南市調查站詢問時供
稱：「以上兩種藥品（指原判決附表編號、所列之藥品）係
下游經銷商梁錫舜等因有市場需求，要求本公司供貨，我乃自八
十五年間（詳細日期記不清）向……魏志華藥師訂貨，由其以快
遞方式寄至本公司，本公司再加以包裝、分裝送貨給各下游經銷
商，……因滯銷經清點後而留存」，梁錫舜於第一審證稱：「八
十五年間開始買FM2鎮靜劑，（你是否提供FM2鎮靜劑樣品給馨燕
公司？）沒有，是馨燕公司告知我有FM2鎮靜劑藥片向我兜售的
」等語，以及卷內其他資料，予以綜合判斷，因認原判決附表編
號、藥品，係上訴人所經營之馨燕公司委託魏志華所製造。
並說明同案被告魏志華涉與上訴人等共犯連續製造偽藥罪，其科
刑之確定判決，雖謂不能證明魏志華有製造原判決附表編號、
偽藥部分之犯行，而不另為無罪諭知。但因其論述與上開事證
不符，自不能拘束原判決就此部分事實之認定等情。所為論斷，
均已詳予說明其依據，難謂與證據法則有違。上訴意旨，徒憑己
意，或就原判決已有調查說明之事項，或就原審取捨證據及判斷
證據證明力之職權行使，或執與上訴人犯罪是否成立無直接關聯
之證據，如孫世億、李順生所持有之藥品及孫世億之供述，漫指
原判決違法，再為事實上之爭執，難認係適法上訴第三審之理由
。本件上訴為違背法律上之程式，應予以駁回。
據上論結，應依刑事訴訟法第三百九十五條前段，判決如主文。
中    華    民    國  九十八  年    九    月    十    日
                      最高法院刑事第一庭
                          審判長法官  董  明  霈
                                法官  林  茂  雄
                                法官  張  祺  祥
                                法官  林  錦  芳
                                法官  洪  昌  宏
      本件正本證明與原本無異
                                      書  記  官
中    華    民    國  九十八  年    九    月   十五   日
                                                Ａ


司法院資訊處製作；財團法人民間司法改革基金會備份。
